最高法院刑事判決　　　　　　九十六年度台上字第七三六六號
上　訴　人　甲○○
選任辯護人　蔡宏修律師
上列上訴人因偽造文書案件，不服台灣高等法院中華民國九十六
年六月二十七日第二審更審判決（九十六年度上更(一)字第二七號
，起訴案號：台灣台北地方法院檢察署八十八年度偵字第四七０
三號），提起上訴，本院判決如下：
    主  文
原判決撤銷，發回台灣高等法院。
    理  由
本件原判決認定上訴人甲○○有其事實欄所載之犯行，因而撤銷
第一審關於上訴人部分之科刑判決，改判仍依修正前刑法所定牽
連犯從一重論上訴人共同連續行使偽造私文書，足以生損害於他
人罪，處有期徒刑壹年，並為相關從刑之宣告；固非無見。惟查
：(一)、刑事訴訟法為加強當事人進行主義之精神，確立當事人對
傳聞證據有處分權，於第一百五十九條之五第一項規定，被告以
外之人於審判外之陳述，雖不符同法第一百五十九條之一至第一
百五十九條之四所定傳聞證據之例外情形，但經當事人於審判程
序同意作為證據，而法院審酌該陳述作成時之情況，認為適當者
，亦有證據之容許性。同法第一百五十九條之五第二項復規定，
當事人、代理人或辯護人於法院調查證據時，知有同法第一百五
十九條第一項不得為證據之情形，而未於言詞辯論終結前聲明異
議者，視為有前項之同意。此項擬制之同意，並非僅以當事人、
代理人或辯護人於言詞辯論終結前，未聲明異議即足，尤須其「
知有」同法第一百五十九條第一項不得為證據之情形為必要；且
法院仍應衡酌該傳聞證據作成時之情況，認為適當者，始得採為
證據。原判決認：「本案相關之供述、非供述證據之證據能力，
上訴人暨其選任辯護人於本院審理時，均表示無意見而同意作為
證據；本院審酌上開供述、非供述證據作成之情況，並無不可信
之情形，堪認為適當，依刑事訴訟法第一百五十九條之五第一項
之規定，上開證據均有證據能力」（見原判決第五頁第五至十行
）。然上訴人暨其選任辯護人於原審審理時，對供述證據均表示
「沒意見」，而對非供述證據則表示「是『麻糬』使用偽卡去做
的，與上訴人無關」等語（見原審卷第六六頁背面、第六七頁）
，而表示「沒意見」、「與上訴人無關」之詞，難謂上訴人及辯
護人明示同意作為證據，而僅屬就證據能力未聲明異議之擬制同
意，原判決依刑事訴訟法第一百五十九條之五第一項之規定，認
上開證據均有證據能力，即有適用法則不當之違誤；又如屬擬制
之同意，對於原審已調查並採為判決基礎之證據資料，上訴人於
言詞辯論終結前雖未聲明異議，惟是否已「知有」刑事訴訟法第
一百五十九條第一項不得為證據之情形，未加論敘，亦有判決不
載理由之可議。(二)、被告陳述其自白係出於不正之方法者，應先
於其他事證而為調查。該自白如係檢察官提出者，法院應命檢察
官就該自白之出於自由意志，指出證明方法；刑事訴訟法第一百
五十六條第三項定有明文。又被告供認犯罪之自白，如係出於強
暴、脅迫、利誘、詐欺或其他不正方法，取得該項自白之偵訊人
員，往往應擔負行政甚或刑事責任；若被告已提出證據主張其自
白非出於任意性，法院自應深入調查，非可僅憑負責偵訊被告之
人員已證述未以不正方法取供，即駁回此項證據調查之聲請。此
於共同被告之情形亦有適用。本件共同被告陳勇全於第一審法院
調查中陳稱：「在警詢所言不實在，我在警方沒有這樣說。」、
「當時我被刑求，其上署名是我簽的。」（見一審卷(一)第一二三
頁），「在警詢所言不實在，簽名是我的，我當初作筆錄時有被
刑求，非作筆錄的人，是逮捕我之人」、「問一句就用手打我身
體，打我何處我忘了，是在案發地點捉我的人，打我好幾個鐘頭
（中山分局警備隊員）」、「警察移送到地檢署時，有向檢察官
陳述被刑求情形。」（見一審卷(一)第一三三頁）。第一審法院雖
以訊問該負責偵訊之人員曾湧平陳稱：「我是中山分局警員，他
是我作的筆錄，地點在警備隊地下室，當時有張勝為小隊長，一
問一答方式，我沒有用拳頭打他，也無其他不法行為。因事實明
確，且有銀行人員作證，我們在林森北路、民生東路口一段五七
號門口捉到陳勇全、甲○○；我接獲一一０通報前往，當時也有
銀行人員，在房子外面捉到的，是否在店內我已忘了。帶隊的是
張勝為，作完筆錄就移送三組，他自己簽名，這時我也沒有打他
。」等語（見一審卷(一)第一五四頁），資為陳勇全於警詢自白係
出於任意性之依據。惟揆諸上揭說明，尚難認檢察官就該自白係
出於陳勇全之自由意志，已指出證明方法。原審法院未予糾正，
其判決有不適用法則之當然違背法令。(三)、科刑判決書，須先認
定犯罪事實，然後於理由內敘明其認定犯罪所憑之證據，才足以
資論罪科刑；如認定事實與其所採用之證據，及認定之理由不相
適合，即屬理由矛盾，其判決當然為違背法令。原判決事實欄先
認定：「甲○○係捷碩國際科技股份有限公司之實際負責人，於
民國八十七年十二月間因『麻糬』由其購買電腦而認識，且經『
麻糬』介紹認識陳勇全，並得知使用偽造之信用卡刷卡消費有利
可圖及意圖為自己不法所有之犯意聯絡，由甲○○提供捷碩公司
向上海商業儲蓄銀行所申請使用之簽帳端末機」（見原判決第二
頁第二十至二六行）；又認定：「嗣經甲○○於八十七年十月中
旬、八十八年二月四日、二月九日、二月十日分別持上開存摺分
至上海商銀民生分行、世華聯合商業銀行新生分行提領，並與『
麻糬』、陳勇全四六分帳」（見原判決第四頁第十二至十四行）
。前後認定之犯罪時間，一為八十七年十二月間起，另一則為八
十七年十月中旬起，已有矛盾；復與理由欄所載：「甲○○將簽
帳端末機供陳勇全、『麻糬』盜刷偽卡之時間應係自八十七年十
二月十日、及八十八年二月三日之時間起」（見原判決第十一頁
第二七至二九行），顯不相適合，原判決亦有理由矛盾之違法。
又原判決事實欄認定：「甲○○、『麻糬』、陳勇全……所偽造
之信用卡四二張（應為白卡），使用捷碩公司向聯信中心申請之
簽帳端末機，自八十八年二月三日起至同年月八日止，連續盜刷
二六０筆而行使，經由捷碩公司之簽帳端末機，將信用卡磁條之
內碼傳輸至發卡銀行，使發卡銀行誤認為係真正持卡人簽帳消費
，而核給授權碼，『麻糬』等人再將刷卡時電子印表機自動列印
之五張（一式二聯）簽帳單上，偽造王明添、吳英維、洪會漢、
林天祿、Ｍ．Ｊ．Ｃ等人之署押後留供日後捷碩公司查帳之用，
均足生損害於中國信託等發卡銀行及王明添等人，並因此使聯信
中心，將偽刷之金額計（新台幣，下同）一百二十一萬一千七百
六十六元匯入捷碩公司世華聯合商業銀行新生分行存款帳號00
000000000號帳戶內」（見原判決第三頁第三十行至第
四頁第十一行）。然於理由欄載：「八十八年二月七日前盜刷金
額二十二萬八千三百二十五元皆已經給付捷碩公司，二月七日後
盜刷之金額七十九萬三千一百八十六元被聯信中心止付」（見原
判決第八頁第二至四行）；對於甲○○等三人盜刷之金額，事實
欄認定為「一百二十一萬一千七百六十六元」，理由欄認定為「
二十二萬八千三百二十五元＋七十九萬三千一百八十六元＝一百
零二萬一千五百一十一元」，二者顯然不相符合。再原判決理由
欄說明：「八十八年二月七日前盜刷金額二十二萬八千三百二十
五元皆已給付捷碩公司」（見原判決第八頁第二、三行），惟於
附表一之一卻載明：「已錯誤給付新台幣二十三萬零二百七十元
」（見原判決第十九頁）；其理由前後與附表記載已給付捷碩公
司之金額亦不相符，認定事實與所採之證據不相適合，難謂無證
據上理由矛盾之違誤。(四)、判決不載理由者當然為違背法令，所
謂判決不載理由，係指依法應記載於判決理由內之事項不予記載
，或記載不完備者而言，此為刑事訴訟法第三百七十九條第十四
款上段之當然解釋。而有罪之判決書，對於被告有利之證據不採
納者，應說明其理由，復為刑事訴訟法第三百十條第二款所明定
。故有罪判決書對於被告有利之證據，如不加以採納，必須說明
其不予採納之理由，否則即難謂非判決不備理由之違法。陳勇全
於第一審法院調查中陳稱：「甲○○，我只見過他二次，在林森
北路、民生東路石家刈包一起吃過飯，是透過一個『麻糬』朋友
介紹，詳細時間忘了，是警方查獲當日中午。『麻糬』真實姓名
，我不知道，是在一家ＫＴＶ唱歌時認識他，我過去不到一分鐘
，警察就來了。之前有見過一次，在復興北路、南京東路兄弟飯
店吃飯，我先見到『麻糬』，再經由他介紹認識甲○○，在案發
前二、三星期。除這二次外，就沒有見過甲○○。」（見一審卷
(一)第一二二頁背面）；「（如何取得卡號？）當時是綽號 PETER
做好交給我的，內碼已經灌好在磁條上，我只是負責將號碼打上
去，我只有作一部分」、「（筆記本上的卡號怎麼來的？）PETE
R 直接唸給我，叫我抄下來，叫我記錄，叫我幫他打在卡片上，
那屬於卡號的一種」、「（捷碩公司的刷卡機，怎會在你那裡查
獲？）麻糬拿給我的，拿來讀卡用，因為沒有卡機的話，就不知
信用卡可使用」、「（麻糬在何處拿給你的？）在筆錄有說，他
說卡機已經報廢，所以拿給我使用，他說可以讀卡用」（見一審
卷(二)第四五四、四五五、四五七頁）；「（你製造偽卡，甲○○
是否知情？）他不知情」（見一審卷(二)第五一一頁）；其於原法
院上訴審調查中供稱：「麻糬八十八年二月份將捷碩公司簽帳端
末機 EDC借給我，之後我所作之行為與甲○○無關，而在此之前
捷碩公司盜刷的部分，也與我無關，我也不清楚」、「被抓前只
見過甲○○二次面，應該是八十八年二月間認識甲○○」（見上
訴審卷(一)第九一頁）；「麻糬給我的是報廢刷卡機，我並沒有經
此刷卡機刷卡將簽帳單給甲○○」、「甲○○沒有報酬，我並沒
拿過任何一張簽帳單給他，甲○○講的簽帳單可能是麻糬拿給他
的」（見上訴審卷(一)第一三六頁）；「麻糬用捷碩公司的刷卡機
盜刷偽卡，甲○○應該不知情。因為麻糬當初拿刷卡機交給我時
，沒有明確的告訴我說這是甲○○的。我那時候也不曉得，我和
甲○○也不是朋友，我們也不熟」、「當初遭逮捕，是我們在吃
東西的時候，警察就突然出現了，我也不知道」、「不是甲○○
約在那邊，因為我和甲○○並不熟」、「我本身涉嫌的偽卡案件
，和甲○○沒有關係，因為甲○○不是我們這一夥的相關人員」
、「甲○○沒有和麻糬共同盜刷偽卡，如果甲○○和麻糬是同夥
，麻糬會跟我說的」（見上訴審卷(二)第十五、十六頁）；「當時
麻糬是跟我說，他有騙到壹台刷卡機，麻糬向我說刷卡機是向甲
○○騙來的」（見上訴審卷(二)第一二八頁背面）。依其供述，上
訴人與陳勇全僅見過二次面，雙方尚無交情，衡諸一般經驗法則
，上訴人是否與陳勇全共犯偽造文書、詐取財物之犯意聯絡，頗
堪質疑。再證人彭勝煒於第一審調查中到庭具結證稱：「八十七
年七月到捷碩公司，在八十八年二月離開，我作銷售組裝維修。
營業期間平均每月可賣三、四十台，客人用現金或刷卡付帳，通
常一台賣二萬三、四千元，我和同事負責組裝，是同事陳富誠及
老板陳勝清，我月薪二萬元，客人先付訂金，先測試硬體二、三
天，貨款收到後交給蔡先生，現金也交給蔡先生，刷卡也有記帳
，記在帳本上」、「陳勇全沒有到店裡，客人把信用卡給我，我
就把信用卡放在刷卡機上刷，確定客人姓名及金額，有出貨單及
存根，全交給店長看。七月賣的電腦數不記得，八月賣二十多台
，九、十月也是二十多台；十一月搬到忠孝東路一段三六號地下
室賣三十多台，十二月也是，八十八年一月也是三十多台，二月
我就離開了，二月初就我所知三、四台」、「捷碩公司上班時間
，十一點到下午五點半，若忙時則到晚上十時」、「二月間刷卡
機沒有放在公司，有借給『麻糬』即陳延康，是蔡先生叫我送給
陳延康。因陳延康常在店裡消費，十二月買整套電腦組件，在二
月五日交給陳延康，我沒有拿回來，五日後就沒有見到刷卡機」
、「陳延康向甲○○借卡機時有無談及報酬？）因陳向蔡借卡機
，大概在一月初我聽到陳說他在賣皮件，因客人很多，因刷卡機
執照還沒下來，所以向蔡借刷卡機。陳向蔡說刷卡機借他使用，
利潤分三、四成，蔡說不用，請吃麥當勞即可」（見一審卷(一)第
八四頁背面至第八六頁）；其於原審上訴審審理中供證：「我在
捷碩科技股份有限公司任職，工作大約七、八個月，擔任店長職
務」、「一般情形，店裡面刷卡機，是我和另外一位店員一起使
用」、「公司營業情形，壹個月大約有四、五佰萬元左右，因為
是批發」、「我大概過年拿給他（指綽號麻糬自稱陳延康），不
是我借給他」、「所謂借給他，這個權利不在我，我只是店長而
已」、「我有請示過蔡先生，蔡先生本來不答應，但是因為陳延
康是長期的客戶，一直請我們要借他。過年的時候，陳延康向我
們訂了五十幾萬的貨，如果不借他刷卡機，他就不向我們公司買
貨了，他一直拜託我們蔡先生借他刷卡機。然後有一天他碰到蔡
先生，也是一直拜託他，然後蔡先生才答應他，才叫我送過去給
他」、「他借了壹台」、「他有說借假日兩天」、「後來沒有還
，我有打電話催他，但是他說帳款還沒有撥下來，暫時還要借幾
天」、「甲○○為何要你送刷卡機給麻糬？）因為他向我訂購五
十幾萬的貨，如果我們不借他，他就不向我們買貨了」、「為何
麻糬要借那台刷卡機？）麻糬在中山路七段那邊開了一家皮飾店
，公司執照還沒有下來，需要刷卡機」、「我不知道麻糬要盜刷
，我以為他是一般的客戶」等語（見上訴審卷(二)第一二三至一二
四頁）；依其所供，上訴人係將簽帳端末機借予綽號『麻糬』者
使用，是否係遭「麻糬」以購買五十幾萬的貨為詐借刷卡機之方
法所致，而其所經營之捷碩公司，營業似一切正常，有無可能與
綽號『麻糬』者共同以偽造之信用卡在簽帳端末機刷卡，用假交
易方式詐取財物之犯意聯絡，尚有待查明釐清；原判決就前開有
利上訴人且與待證事實有重大關係之證據未予採取，復未說明理
由，仍有理由不備之違背法令。(五)、按第二審之高等法院審判案
件，以法官三人合議行之。審判期日之訴訟程序，專以審判筆錄
為證，法院組織法第三條第二項、刑事訴訟法第四十七條分別定
有明文。又未經參與審理之法官參與判決者，其判決當然違背法
令，亦為刑事訴訟法第三百七十九條第十三款所明定。卷查，原
審於九十六年六月八日上午九時二十分審判期日踐行之訴訟程序
，依該次審判筆錄記載，係由審判長法官楊炳禎、法官李春地、
法官黃俊明參與審理（見原審卷第九十一頁）。但參與判決之法
官，依判決書記載，則為審判長法官楊炳禎、法官黃俊明、法官
陳博志（見原審卷第一０九頁背書），其中法官陳博志部分為未
經參與審理之法官參與判決，依上說明，其判決當然違背法令。
以上或為上訴意旨所指摘，或為本院得依職權調查之事項，應認
有撤銷原判決發回更審之原因。至詐欺取財部分因與偽造私文書
部分，有審判不可分之關係，自應一併發回。另原審審判筆錄，
審判長法官漏未簽名，案經發回，應予補正，以符規定，附予敘
明。
據上論結，應依刑事訴訟法第三百九十七條、第四百零一條，判
決如主文。
中　　華　　民　　國　九十六　年　 十二 　月　 二十 　日
                      最高法院刑事第十二庭
                          審判長法官  洪　文　章
                                法官  王　居　財
                                法官  郭　毓　洲
                                法官  黃　梅　月
                                法官  邱　同　印
      本件正本證明與原本無異
                                      書  記  官
中　　華　　民　　國　九十六　年　 十二 　月　二十六　日
                                                Ａ
